臺灣臺中地方法院刑事判決　　　　　　　95年度易字第2284號
公　訴　人　臺灣臺中地方法院檢察署檢察官
被　　　告　丙○○
　　　　　　　　　　　號4樓
上列被告因詐欺案件，經檢察官提起公訴（九十五年度偵字第一
一四八五號），被告於本院準備程序中為認罪之陳述，經本院合
議庭評議後，裁定由受命法官獨任改行簡式審判程序，本院判決
如下：
    主    文
丙○○幫助意圖為自己不法之所有，以詐術使人將本人之物交付
，處拘役伍拾伍日，如易科罰金，以銀元佰元即新臺幣玖佰元
折算壹日。
    犯罪事實
一、丙○○明知金融機構帳戶係個人理財之重要工具，且關係個
    人財產、信用之表徵，可預見如交予他人使用，或經不詳年
    籍姓名之人無故蒐集他人之存摺、金融卡、密碼等帳戶資料
    ，有供作財產犯罪用途之可能，對於提供帳戶雖無引發他人
    萌生犯罪之確信，但仍不顧他人所可能遭受財產上損害之危
    險，竟基於縱若有人持其存摺、提款卡及密碼後，自行或轉
    交他人用以實施犯罪，供作被害人匯款之用，仍不違背其本
    意之幫助使用其帳戶者向他人詐欺取財之不確定故意，因經
    濟拮据需錢孔急，透過友人得知真實姓名年籍不詳綽號「石
    頭」之成年男子在收購金融帳戶，而於民國九十五年三月三
    十日，在臺中市新光三越百貨附近，將其前於同年月二十二
    日向中華郵政股份有限公司臺中市文心郵局所申設開立之帳
    號00000000000000號之金融帳戶之存摺、金
    融卡（含提款密碼）等，以新臺幣（下同）一萬元之代價，
    出售並交付予該名綽號「石頭」之成年男子，容由他人持以
    犯罪。嗣該綽號「石頭」之男子於取得上開郵局帳戶之存摺
    、金融卡、密碼等物後，即與其所屬之詐欺取財集團成員，
    共同基於意圖為自己不法所有之犯意聯絡，由該成年人或其
    所屬犯罪集團成員自稱國際鑽石集團主任「林怡真」，於九
    十五年四月六日九時三十分許，撥打電話予乙○○，佯稱其
    中三獎港幣二十五萬元，請撥打電話予臺北北投區的凌進源
    律師云云，再經自稱凌進源律師之人對乙○○佯稱其中三獎
    港幣二十五萬元，惟須先繳交會員費五萬元以辦理入會，並
    匯款至丙○○上開帳戶云云，致乙○○因此陷於錯誤，於九
    十五年四月六日依其指示至高雄市○○區○○街郵局匯款七
    萬元至丙○○上開郵局帳戶內，隨即遭人提領一空。嗣乙○
    ○發覺有異始知受騙而報警處理，經警依上開帳戶資料循線
    查獲上情。
二、案經臺中市警察局第五分局報請臺灣臺中地方法院檢察署檢
　　察官偵查起訴。
    理    由
一、本件被告丙○○所犯係死刑、無期徒刑、最輕本刑為三年以
　　上有期徒刑以外之罪，其於準備程序中就被訴事實為有罪之
　　陳述，經告知被告簡式審判程序之旨，並聽取公訴人及被告
　　之意見後，本院合議庭認為適宜而裁定由受命法官獨任進行
　　簡式審判程序，合先敘明。
二、訊據被告丙○○對其有於上揭時、地，將其所開立上開郵局
    帳戶之存摺等資料，提供予真實姓名年籍不詳綽號「石頭」
    之成年男子使用之犯罪事實坦承不諱，且該真實姓名年籍不
    詳之成年男子及其所屬犯罪集團成員所為之前述詐欺犯行，
    亦據被害人乙○○於警詢中指訴綦詳，並有被告丙○○上開
    郵局帳戶之開戶立帳申請書、客戶歷史交易清單及被害人乙
    ○○於高雄市楠梓右昌郵局之匯款執據各1份附卷可稽。又
    按刑法上之故意，分直接故意（確定故意）與間接故意（不
    確定故意），「行為人對於構成犯罪之事實，明知並有意使
    其發生者」為直接故意，「行為人對於構成犯罪之事實，預
    見其發生而其發生並不違背其本意者」為間接故意；一般人
    至銀行開設帳戶並非難事，如非為詐欺犯罪等不法目的，依
    常情並無捨棄自己帳戶而迂迴收受他人帳戶使用之理，是被
    告對於該真實姓名年籍不詳之成年男子可能將其帳戶用來作
    為詐欺等非法用途上，應有所預見，且不違背其本意，其竟
    仍提供其帳戶予該真實姓名年籍不詳之成年男子使用，足見
    該真實姓名年籍不詳之成年男子將被告帳戶用來作為詐欺取
    財之用，為被告所容認及允許。另查金融機構帳戶可供款項
    之存匯、提領，係一般人均可輕易申請開設，並無任何資格
    條件之限制，且金融存款帳戶，事關存戶個人財產權益之保
    障，其與存戶印鑑章、提款卡結合，專屬性、私密性更形提
    高；除非本人或與本人具密切關係之人，難認有何理由可自
    由流通使用該存摺；一般人亦均有應妥為保管存摺或提款卡
    ，以防止存摺或提款卡被他人冒用之認識，縱有特殊情況偶
    有將存摺、提款卡交付他人之需，亦必深入瞭解其用途後始
    行提供使用，實乃吾人日常生活經驗與事理；且存摺、提款
    卡等有關個人財產、身分之物品，如淪落不明人士手中，極
    易被利用為與財產犯罪有關之犯罪工具；而與他人於身分上
    不具密切關係之人，竟要求他人提供帳戶以為使用，此等行
    為，客觀上已屬可疑，且顯係供為某非正當資金進出使用，
    而隱瞞其流程及行為人身分曝光之不法意圖亦可預見；若此
    之社會現實，恆係一般人本於日常生活經驗即可體察，而該
    等專有物品如落入不明人士手中，極易被利用為與財產有關
    之犯罪工具，此又係具備一般生活智識者皆能體察之常識；
    參以邇來詐欺者使用他人存摺作為指示被害人匯款工具之犯
    罪類型層出不窮，並廣經媒體披載，凡對社會動態尚非全然
    不予關注者均能知曉。本件被告丙○○係已成年且具有一般
    智識程度，對於上開各情自有認識，竟仍將自己前開郵局帳
    戶之存摺、金融卡、密碼等資料，販賣予姓名、年籍不詳之
    成年人使用，被告主觀上顯具有縱使該姓名、年籍不詳之成
    年人取得該存摺、金融卡或密碼後，持以作為詐欺取財之用
    ，亦不違背其本意之不確定故意至明。然以被告僅係單純依
    該姓名、年籍不詳之成年人要求提供前開郵局之帳戶存摺、
    金融卡等資料，並未參與詐騙被害人財物之構成要件行為，
    是主觀上僅係基於幫助他人詐欺取財之意思，亦屬無疑。綜
    上所陳，被告前開自白確與事實相符，均堪信採。本件事證
    明確，被告上開犯行洵堪認定，應予依法論科。
三、新舊法比較部分：
  (一)被告行為後，刑法業於九十四年二月二日修正公布，於九十
    五年七月一日施行，且按行為後法律有變更者，適用行為時
    之法律，但行為後之法律有利於行為人者，適用最有利於行
    為人之法律，現行刑法第二條第一項訂有明文。此條規定乃
    與刑法第一條罪刑法定主義契合，而貫徹法律禁止溯及既往
    原則，係規範行為後法律變更所生新舊法律比較適用之準據
    法，是刑法第二條本身雖經修正，但刑法第二條既屬適用法
    律之準據法，本身尚無比較新舊法之問題，應一律適用裁判
    時之現行刑法第二條規定，以決定適用之刑罰法律，先予敘
    明。又以本次刑法修正之比較新舊法，應就罪刑有關之共犯
    、未遂犯、想像競合犯、牽連犯、連續犯、結合犯，以及累
    犯加重、自首減輕暨其他法定加減原因（如身分加減）與加
    減例等一切情形，綜其全部罪刑之結果而為比較，有最高法
    院九十五年五月二十三日九十五年度第八次刑庭會議決議可
    資參照。
  (二)刑法第三百三十九條第一項詐欺取財罪，法定刑得科或併科
    銀元一千元以下罰金，依修正後刑法施行法增訂第一條之一
    ：「中華民國九十四年一月七日刑法修正施行後，刑法分則
    編所定罰金之貨幣單位為新臺幣。九十四年一月七日刑法修
    正時，刑法分則編未修正之條文定有罰金者，自九十四年一
    月七日刑法修正施行後，就其所定數額提高為三十倍。但七
    十二年六月二十六日至九十四年一月七日新增或修正之條文
    ，就其所定數額提高為三倍」及刑法第三十三條第五款修正
    為：「主刑之種類如下：五、罰金：新臺幣一千元以上，以
    百元計算之」等規定觀之，依修正後之法律，刑法第三百三
    十九條第一項詐欺取財罪所得科處之罰金刑最高為新臺幣三
    萬元、最低為新臺幣一千元，然依被告行為時之刑罰法律，
    即罰金罰鍰提高標準條例第一條前段規定之提高倍數十倍及
    修正前刑法第三十三條第五款規定之罰金最低額一元計算，
    則刑法第三百三十九條第一項之詐欺取財罪所得科處之罰金
    最高為銀元一萬元，最低額為銀元十元，若換算為新臺幣，
    最高額雖與新法同為新臺幣三萬元，然最低額僅為新臺幣三
    十元。因此，比較上述修正前、後之刑罰法律，自以被告行
    為時關於科處罰金刑之法律較有利於被告。
  (三)經上開各條文修正前、後之比較，揆諸修正後刑法第二條第
    一項前段、後段規定之「從舊、從輕」原則，被告自應適用
    其行為時之法律，即修正前刑法之相關規定，予以論處。
  (四)至刑法第三十條幫助犯之規定，於九十四年一月七日修正、
    九十五年七月一日施行前之規定為：「幫助他人犯罪者，為
    從犯。雖他人不知幫助之情者，亦同。從犯之處罰，得按正
    犯之刑減輕之。」，修正施行後之規定則為：「幫助他人實
    行犯罪行為者，為幫助犯。雖他人不知幫助之情者，亦同。
    幫助犯之處罰，得按正犯之刑減輕之。」，揆諸本條之修正
    理由係為確認幫助犯採共犯從屬性說之「限制從屬形式」，
    並避免「從犯」之不同解讀，而將「從犯」修正為「幫助犯
    」，並明示幫助犯之成立，亦以被幫助者著手犯罪之實行，
    且具備違法性為必要，而將條文文字修正為「幫助他人實行
    犯罪行為者，為幫助犯」。顯見修正前、後刑法第三十條關
    於幫助犯之規定，僅作文字修正，並無有利、不利之情形，
    自無新舊法比較適用之問題，併此敘明（最高法院九十五年
    度臺上字第六０一六號判決參照）。
四、按刑法上之幫助犯，係對於犯罪與正犯有共同之認識，而以
    幫助之意思，對於正犯資以助力，而未參與實施犯罪之行為
    者而言（最高法院七十五年度台上字第一五０九號、八十八
    年度台上字第一二七０號判決意旨參照）。是以，如未參與
    實施犯罪構成要件之行為，且係出於幫助之意思提供助力，
    即屬幫助犯，而非共同正犯。查本件被告丙○○將其開設之
    上開郵局帳戶交予姓名、年籍不詳之成年人，供作該成年人
    所屬詐欺集團共同詐欺取財之用，係基於幫助他人詐欺取財
    之不確定故意，所為係詐欺取財罪構成要件以外之幫助行為
    。又該詐騙集團成員彼等之間顯然有犯意聯絡及行為之分擔
    ，為共同正犯。是核被告丙○○所為，係犯修正後刑法第三
    十條第一項、第三百三十九條第一項之幫助詐欺取財罪，並
    依修正後刑法第三十條第二項幫助犯之規定，按正犯之刑減
    輕之（最高法院九十五年度台上字第六０一六號判決、最高
    法院九十五年第二十一次刑事庭會議紀錄參照）。另上揭詐
    欺集團成員等人，為前開詐欺取財犯行，有犯意聯絡及行為
    分擔，固均為共同正犯，惟幫助犯係從犯，從屬正犯而成立
    ，刑法上既無「共同幫助」之情，當亦無「幫助共同」之可
    言（司法院七０廳刑一字第一一０四號函亦同此見解），併
    予敘明。爰審酌被告係智識成熟之成年人，對於詐騙集團收
    受他人帳戶以遂行詐騙目的之手法，應知之甚詳，竟提供帳
    戶予不法份子使用，非惟幫助行詐欺取財者遂行取財目的，
    同時使其得以隱匿其真實身分，減少遭查獲之風險，愈使其
    肆無忌憚，加深犯罪之猖獗，且本案被害人乙○○確因遭詐
    騙而受有上開匯入被告帳戶金額之損害，惟念及被告本身並
    未實際參與本件詐欺取財之犯行，責難性較小，被告所獲交
    易存摺資料代價為一萬元，所得非多，被害人匯款至被告前
    揭帳戶金額為七萬元，所生危害尚非甚鉅，且被告雖於偵查
    中否認犯行，然迄本院審理中尚知及時悔悟而坦承犯行，供
    述犯案情節，犯後態度尚稱良好等一切情狀，量處如主文所
    示之刑，並諭知易科罰金之折算標準，以資懲儆。又被告行
    為後，刑法第四十一條第一項前段亦有修正，被告行為時，
    依修正前刑法第四十一條第一項前段、罰金罰鍰提高標準條
    例第二條（現已刪除）之規定，有期徒刑、拘役易科罰金之
    折算標準，原以銀元一百元、二百元、三百元折算一日，經
    折算為新臺幣後，應以新臺幣三百元、六百元、九百元折算
    一日，而刑法第四十一條第一項前段修正後，則規定為以新
    臺幣一千元、二千元或三千元折算一日，此因屬科刑規範事
    項之變更，其折算標準為裁判時所應諭知，自有就新舊法規
    定比較之必要，經比較新舊法結果，以被告行為時關於易科
    罰金之規定，較有利於被告，則應依刑法第二條第一項前段
    之規定，依修正前刑法第四十一條第一項前段、修正前罰金
    罰鍰提高標準條例第二條、現行法規所定貨幣單位折算新台
    幣條例第二條之規定，定其折算標準。〔按定易科罰金之折
    算標準，係屬科刑規範事項，非屬最高法院九十五年五月二
    十三日九十五年第八次刑庭會議決議第一、（四）則所定，
    比較新舊法應就罪刑有關之共犯、未遂犯、想像競合犯、牽
    連犯、連續犯、結合犯，以及累犯加重、自首減輕暨其他法
    定加減原因（如身分加減）與加減例等一切情形，綜其全部
    罪刑之結果而為比較之情形，其既非屬法律適用之情形，即
    無與之綜合比較之適用，附此敘明〕。而本院綜核前開量刑
    審酌之一切情狀，認為起訴書具體請求判處被告有期徒刑四
    月，稍嫌過重，附此敘明。
據上論斷，應依刑事訴訟法第二百七十三條之一第一項、第二百
九十九條第一項前段，刑法第二條第一項前段、第三百三十九條
第一項、第三十條第一項、第二項、修正前刑法第四十一條第一
項前段，罰金罰鍰提高標準條例第一條前段、修正前罰金罰鍰提
高標準條例第二條，現行法規所定貨幣單位折算新臺幣條例第二
條，判決如主文。
本案經檢察官甲○○到庭執行職務。
中　　華　　民　　國　　96　　年　　1 　　月　　31　　日
      　　　　　　臺灣臺中地方法院刑事第五庭
                      法　官　吳  崇  道
以上正本證明與原本無異。
如不服本判決，應於收受送達後十日內向本院提出上訴書狀（應
附繕本）。
  　　　　　　　　  　書記官  黃  舜  民
中　　華　　民　　國　　96　　年　　1 　　月　　31　　日
附錄論罪科刑法條
刑法第三百三十九第一項：
意圖為自己或第三人不法之所有，以詐術使人將本人或第三人之
物交付者，處五年以下有期徒刑、拘役或科或併科一千元以下罰
金。
